```{r knitr_configv, message=FALSE, warning=FALSE, include=FALSE}

knitr::opts_chunk$set(
  collapse = TRUE,
  comment = "#>",
  warning = FALSE,
  message = FALSE,
  tidy = "styler",
  fig.align = "center",
  dev = "ragg_png",
  dpi = 300
)

```

# Formatos de datos espaciales {#formatos}

## Ficheros de datos espaciales

Los **datos espaciales**, también conocidos como datos **geoespaciales**, son
aquellos datos relacionados o que contienen información de una localización o
área geográfica de la superficie de la Tierra. En los últimos años se han
desarrollado diversos estándares de ficheros que permiten almacenar y compartir
este tipo de datos. En esta sección presentamos de una manera breve algunos de
los tipos de archivos más habituales empleados en el almacenamiento de geodatos.

**Información de vectores**

Las características de los datos de vector se analizan en profundidad en la
Sección \@ref(vec). Las extensiones más habituales de los archivos que contienen
datos de vectores son:

| Tipo                      | Extensión              |
|---------------------------|------------------------|
| Shapefile                 | `.shp`, `.shx`, `.dbf` |
| GeoPackage vector         | `.gpkg`                |
| GeoJson                   | `.geojson`             |
| GPX                       | `.gpx`                 |
| Geography Markup Language | `.gml`                 |
| Keyhole Markup Language   | `.kml`                 |

: Ficheros con datos vector

Adicionalmente, es también común encontrarse con datos espaciales distribuidos
en ficheros planos (`.csv`, `.txt` o incluso Excel). Generalmente este tipo de
datos corresponde a localizaciones (puntos) y la información geográfica suele
especificarse en dos columnas que contienen las coordenadas de la localización.

```{r echo=FALSE, message=FALSE}

library(giscoR)
library(sf)
library(dplyr)

airp <- gisco_get_airports(country = "ES")
coord <- st_coordinates(st_transform(airp, 4326))[, 1:2]
df <- data.frame(longitud = coord[, 1], latitud = coord[, 2])

airp %>%
  st_drop_geometry() %>%
  bind_cols(df) %>%
  dplyr::select(Ciudad = AIRP_CITY, longitud, latitud) %>%
  head() %>%
  knitr::kable(caption = "Ejemplo: Coordenadas de Aeropuertos en España")
```

**Una nota importante sobre el uso de Shapefile**

Shapefile surgió como uno de los primeros formatos de intercambio de datos
geográficos a principios de los años 90 del siglo XX, y en la actualidad es
quizá el formato más empleado. Sin embargo tiene una serie de limitaciones que
es necesario conocer:

1.  **Es un formato multiarchivo:** El formato Shapefile se compone de diversos
    archivos que son necesarios para la correcta lectura de los datos. Es por
    ello que cuando se intercambia información en este formato han de
    proporcionarse como mínimo los archivos con extensiones `.shp`, `.shx`,
    `.dbf` (por ejemplo: `datos.shp`, `datos.shx`, `datos.dbf` ). Lo más
    habitual es distribuirlos en un fichero `.zip` del que se deben extraer
    todos estos archivos.

2.  **El Sistema Geográfico de Coordenadas es opcional**: Como explicaremos en
    la Sección \@ref(CRS), esta información es crucial para trabajar con datos
    geográficos, sin embargo, el estándar Shapefile lo considera opcional,
    siendo esta una limitación importante.

Además de estas limitaciones, existen otras relacionadas con el nombre y la
longitud de los campos, o la capacidad de almacenamiento de los Shapefiles, que
se pueden consultar en varios recursos web que profundizan en este tema
(@morales2012, @opengeolabs2017). Un buen **reemplazo** de este formato **es el
formato GeoPackage** (`.gpkg` ), que no tiene este tipo de limitaciones.

**Información de ráster**

Las características de los datos ráster se analizan en profundidad en la Sección
\@ref(raster). Las extensiones más habituales de los archivos que contienen
datos ráster son:

| Tipo                         | Extensión       |
|------------------------------|-----------------|
| ASCII Grid                   | `.asc`          |
| GeoTIFF                      | `.tif`, `.tiff` |
| Enhanced Compression Wavelet | `.ecw`          |

: Ficheros con datos ráster

## Modelo de datos

En el ámbito del análisis espacial en **R**, se pueden clasificar el formato de
datos espaciales en función del modelo de datos [@Lovelance_et_al_2019]. Se
pueden distinguir dos tipos de modelos de datos: **vectores** y **ráster**.

### Datos de vectores {#vec}

Este modelo está basado en puntos georreferenciados. Los **puntos** pueden
representar localizaciones específicas, como la localización de edificios:

```{r puntos, fig.cap="Datos vector: Puntos"}

library(ggplot2)
library(sf)


# Hospitales en Toledo segun Eurostat
hosp_toledo <- st_read("data/hosp_toledo.geojson", quiet = TRUE)

# Plot
ggplot() +
  geom_sf(
    data = hosp_toledo, aes(fill = "Centros Sanitarios"),
    color = "blue"
  ) +
  labs(
    caption = "Datos: Eurostat",
    title = "Hospitales y Centros de Salud en Toledo",
    fill = ""
  ) +
  theme_minimal() +
  theme(legend.position = "bottom")
```

Estos puntos también pueden estar conectados entre sí, de manera que formen
geometrías más complejas, como **líneas** y **polígonos**:

```{r lineas-pol, fig.cap="Datos vector: Puntos, líneas y polígonos"}

tajo <- st_read("data/tajo_toledo.shp", quiet = TRUE)
toledo <- st_read("data/toledo_ciudad.gpkg", quiet = TRUE)


ggplot(toledo) +
  geom_sf(fill = "cornsilk2") +
  geom_sf(data = tajo, col = "lightblue2", lwd = 2, alpha = 0.7) +
  geom_sf(data = hosp_toledo, col = "blue") +
  coord_sf(
    xlim = c(-4.2, -3.8),
    ylim = c(39.8, 39.95)
  ) +
  theme_minimal()
```

En la Fig. \@ref(fig:lineas-pol), el río Tajo está representado como una línea
(sucesión de puntos unidos entre sí) y la ciudad de Toledo como un polígono
(línea de puntos cerrada formando un continuo). A modo ilustrativo, la Fig.
\@ref(fig:lineas-pol-desc) representa la descomposición en puntos de todos los
datos espaciales representados en la Fig. \@ref(fig:lineas-pol).

```{r lineas-pol-desc, echo=FALSE, fig.cap="Datos vector: Descomposición en puntos"}

ggplot(st_cast(st_geometry(toledo), "POINT")) +
  geom_sf(col = "cornsilk3") +
  geom_sf(
    data = st_cast(st_geometry(tajo), "POINT"),
    col = "lightblue2"
  ) +
  geom_sf(data = hosp_toledo, col = "blue") +
  coord_sf(
    xlim = c(-4.2, -3.8),
    ylim = c(39.8, 39.95)
  ) +
  theme_minimal() +
  labs(title = "Descomposición de vectores")
```

### Datos ráster {#raster}

Los datos ráster son datos representandos en una rejilla rectangular de píxeles
(denominada **matriz**) que se puede visualizar en diversos dispositivos de
representación. El caso más cotidiano de un ráster es una fotografía, donde la
imagen se representa como una serie de celdas, determinadas por la resolución de
la imagen (número total de píxeles, determinados como número de píxeles en cada
fila por número de píxeles en cada columna) y el color que presenta cada uno de
estos píxeles.

En el ámbito de los datos espaciales, la definición es muy similar. Un archivo
ráster está formado por una malla regular de píxeles georreferenciada, tal y
como muestra la Fig. \@ref(fig:raster):

```{r raster, fig.cap="Datos ráster"}

library(raster)

elev <- raster("data/Toledo_DEM.tiff")
plot(elev, main = "Elevación de la provincia de Toledo")

# Mostramos el grid
pols <- rasterToPolygons(elev)
plot(pols, add = TRUE, border = "grey90")

# Añadimos la provincia
Tol_prov <- st_read("data/Toledo_prov.gpkg", quiet = TRUE)

# Si queremos solamente la forma en sf, usamos st_geometry
plot(st_geometry(Tol_prov), add = TRUE)
```

En la Fig. \@ref(fig:raster), el objeto ráster `elev` tiene únicamente una capa
(denominada `ESP_alt`). Eso implica que cada píxel tiene asociado un único
valor, en este caso, en este caso la altitud media del terreno observada:

```{r detalle-pixel, echo=FALSE, fig.cap="Datos ráster: Detalle"}

library(dplyr)

as.data.frame(elev, xy = TRUE) %>%
  as_tibble() %>%
  head(15) %>%
  knitr::kable(caption = "Datos de un ráster (detalle)")


# Subset de las primeras 15 celdas

top15 <- elev[1, 1:15, drop = FALSE]

plot(top15, main = "Detalle de los primeros 15 pixels")
```

Los rásters pueden contener varias capas (o layers), de manera que cada píxel
puede tener asociados varios valores. Volviendo al ejemplo de la fotografía, en
un modelo simple de color RGB cada píxel lleva asociado 3 valores (rojo, verde o
azul), de manera que al combinar las tres capas se puede definir un color
distinto en cada píxel.

En la Fig. \@ref(fig:raster-multilayer) vamos a usar una imagen de mapa
georreferenciada, como las proporcionadas por servicios de mapas online, para
analizar su composición.

```{r raster-multilayer, echo=FALSE, fig.cap="Datos ráster con varias bandas"}

# Para leer archivos con varios layers usaremos brick
tile <- brick("data/Toledo_multi_tile.tiff")

plotRGB(tile, mar = c(0, 0, 2, 0), main = "Provincia de Toledo")
plot(st_geometry(Tol_prov), add = TRUE)
```

El ráster se puede descomponer en las tres capas RGB mencionadas anteriormente:

```{r detalle-pixel-multicapa, echo=FALSE, fig.cap="Datos ráster multicapa: Descomposición"}
as.data.frame(tile, xy = TRUE) %>%
  as_tibble() %>%
  head(15) %>%
  knitr::kable(caption = "Datos de un ráster multicapa (detalle)")

# Subset de las primeras 15 celdas

top15_2 <- tile[1:100, 1:100, drop = FALSE]

plotRGB(top15_2, mar = c(0, 0, 2, 0), main = "Imagen: Detalle")
plot(top15_2,
  mar = c(0, 0, 2, 4), main = "Imagen: Detalle capas",
  axes = FALSE
)
```

## Sistema de Referencia de Coordenadas (CRS) {#CRS}

Un sistema de referencia de coordenadas (o CRS por sus siglas en inglés,
**Coordinate Reference System**) permite relacionar datos espaciales con su
localización en la superficie terrestre.

**Los CRS constituyen por tanto un aspecto fundamental en el análisis y
representación de datos espaciales**, ya que nos permiten identificar con
exactitud la posición de los datos sobre el globo terráqueo.

Así mismo, cuando se trabaja con datos espaciales provenientes de distintas
fuentes de información, es necesario comprobar que dichos datos se encuentran
definidos en el mismo CRS:

```{r datosdesalineados, echo=FALSE, fig.cap="Representación de mismos valores de coordenadas en distintos CRS"}

library(giscoR)
library(nominatimlite)
library(sf)


# Mundo en WGS84
world <- gisco_get_countries(epsg = 4326)

# Toledo  en WGS84
toledo <- mapSpain::esp_get_capimun(munic = "^Toledo$", epsg = 4326)

toledo_ok <- st_transform(toledo, st_crs(4326))

# Fuerza error sobreescribiendo (no transformando) coordenadas
toledo_err <- toledo_ok
st_crs(toledo_err) <- st_crs(3857)

plot(st_geometry(world),
  ylim = c(-10, 80),
  xlim = c(-20, 20), axes = TRUE
)
plot(st_geometry(toledo_ok),
  add = TRUE, bg = "green", color = "black", pch = 21, cex = 2
)

# Aún necesito transformarlo para crear el plot
plot(st_geometry(st_transform(toledo_err, st_crs(4326))),
  add = TRUE, bg = "red", color = "black", pch = 21, cex = 2
)
title("Ejemplo: Mismas coordenadas en distintos CRS")
```

En la Fig. \@ref(fig:datosdesalineados), ambos puntos (verde y rojo) tienen los
mismos valores de coordenadas en los ejes X e Y, en este caso las
correspondientes a la ciudad de Toledo. Sin embargo, presentan distintos CRS.
Por este motivo, al representar ambos puntos en un mapa, se observa que no se
están refiriendo a la misma localización geográfica. Esto es así porque el CRS
define la referencia (punto x=0 e y =0) y las unidades de los ejes (grados,
metros, millas).

Como conclusión, **además de disponer de las coordenadas de los datos
espaciales, es necesario conocer el CRS en el que están definidos para conocer
de manera exacta su localización geográfica.** Además, nótese que para cualquier
**análisis de datos espaciales** es necesario que todos los geodatos **se
encuentren referenciados en el mismo CRS**. Esto se consigue transformando (o
proyectando) los datos a un CRS común, nunca sobrescribiendo el CRS de los
mismos.

### Tipos de CRS

A continuación se definen los dos grandes tipos de CRS, los CRS geográficos y
los CRS proyectados.

#### CRS geográficos

Los CRS geográficos son aquellos en los que los parámetros empleados para
localizar una posición espacial son la latitud y la longitud:

-   **Latitud**: Es la distancia angular expresada en grados sobre el plano
    definido por el ecuador terrestre. Determina la posición sobre de una
    localización en el eje Norte-Sur de la Tierra y toma valores en el rango
    $[-90º,90º]$ . Las líneas imaginarias determinadas por una sucesión de
    puntos con la misma latitud a lo largo del eje Este-Oeste se denominan
    **paralelos** (Ver Fig. \@ref(fig:meridianos)).

```{r paralelos, echo=FALSE, fig.cap="Paralelos terrestres"}

library(sf)
library(s2)
library(giscoR)
library(dplyr)

g <- as_s2_geography(TRUE)

mundo_init <- gisco_get_coastallines(
  epsg = 4326,
  resolution = 20
)

mundo <- mundo_init %>%
  st_as_s2()

# Parte visible
b <- s2_buffer_cells(
  as_s2_geography("POINT(10 10)"),
  9800000
)

# Lineas de latitud
all <- st_graticule(
  crs = st_crs(4326),
  ndiscr = 300
)
lat <- all %>% filter(type == "N")
ecuador <- lat %>% filter(degree == 0)

# Crea modelo de Tierra esférica
mundo_v <- s2_intersection(b, mundo)
lat_v <- s2_intersection(b, lat)
ecuador_v <- s2_intersection(b, ecuador)

# Proyecta a ortogonal
orto_crs <- st_crs("+proj=ortho +lat_0=10 +lon_0=10")

mundo_ort <- st_as_sfc(mundo_v) %>% st_transform(orto_crs)
lat_orto <- st_as_sfc(lat_v) %>%
  st_transform(orto_crs) %>%
  st_as_sf(st_drop_geometry(lat), .) %>%
  mutate(label = paste0(degree, "º"))
ecuador_orto <- st_as_sfc(ecuador_v) %>%
  st_transform(orto_crs) %>%
  st_as_sf(label = "Ecuador")
b_orto <- st_as_sfc(b) %>% st_transform(orto_crs)


library(ggplot2)

paralelos <- ggplot(mundo_ort) +
  geom_sf(fill = "grey95", color = NA) +
  geom_sf(data = b_orto, fill = NA) +
  geom_sf(data = lat_orto, linetype = "dashed") +
  geom_sf(data = ecuador_orto, aes(color = label), size = 1.5) +
  geom_sf_text(
    data = lat_orto, aes(label = label),
    nudge_x = -180 * 10000,
    nudge_y = 40 * 10000,
    size = 3
  ) +
  scale_color_manual(values = "blue", name = "") +
  coord_sf(
    lims_method = c("geometry_bbox")
  ) +
  theme_void() +
  theme(
    plot.title = element_text(hjust = .5, face = "bold"),
    legend.position = "top"
  ) +
  labs(title = "Líneas de Latitud o Paralelos")
```

-   **Longitud**: Es la distancia angular expresada en grados sobre el plano
    definido por el meridiano de Greenwich. Determina la posición sobre de una
    localización en el eje Este-Oeste de la Tierra y toma valores en el rango
    $[-180º,180º]$ . Las líneas imaginarias determinadas por una sucesión de
    puntos con la misma longitud a lo largo del eje Este-Oeste se denominan
    **meridianos** (Ver Fig. \@ref(fig:meridianos)).

```{r meridianos, echo=FALSE, fig.show="hold", out.width="50%", fig.cap="Paralelos y Meridianos terrestres"}
lon <- all %>% filter(type == "E")
greenwich <- lon %>% filter(degree == 0)

lon_v <- s2_intersection(b, lon)
greenwich_v <- s2_intersection(b, greenwich)

lon_orto <- st_as_sfc(lon_v) %>%
  st_transform(orto_crs) %>%
  st_collection_extract("LINESTRING")

greenwich_orto <- st_as_sfc(greenwich_v) %>%
  st_transform(orto_crs) %>%
  st_collection_extract("LINESTRING") %>%
  st_as_sf(label = "Meridiano de Greenwich")

# Labels, donde corten los meridianos con el Ecuador
labs_geo <- st_intersection(lon_orto, ecuador_orto)
labs <- st_sf(label = paste0(seq(-60, 80, 20), "º"), labs_geo)

merid <- ggplot(mundo_ort) +
  geom_sf(fill = "grey95", color = NA) +
  geom_sf(data = b_orto, fill = NA) +
  geom_sf(data = lon_orto, linetype = "dashed") +
  geom_sf(data = greenwich_orto, aes(color = label), size = 1.5) +
  geom_sf_text(
    data = labs, aes(label = label),
    nudge_x = -40 * 10000,
    nudge_y = 100 * 10000,
    size = 3
  ) +
  scale_color_manual(values = "blue", name = "") +
  coord_sf(
    lims_method = c("geometry_bbox")
  ) +
  theme_void() +
  theme(
    plot.title = element_text(hjust = .5, face = "bold"),
    legend.position = "top"
  ) +
  labs(title = "Líneas de Longitud o Meridianos")

paralelos
merid
```

Es muy importante destacar que en un sistema de coordenadas geográfico, es
decir, basado en latitudes y longitudes, las **distancias** entre dos puntos
representan **distancias angulares**. Por ejemplo, la distancia entre el
meridiano de Greenwich y el meridiano correspondiente a la longitud 20º siempre
es de +20º. Sin embargo, debido a la forma esférica de la Tierra, la longitud en
metros entre ambos meridianos no es constante.

```{r distang, echo=FALSE, fig.cap="Distancia entre meridianos en distintas latitudes" }

# Selecciona lineas
l0 <- st_linestring(matrix(c(0, 20, 0, 0), nrow = 2)) %>%
  st_sfc(crs = st_crs(4326)) %>%
  st_segmentize(300)

l60 <- st_linestring(matrix(c(0, 20, 60, 60), nrow = 2)) %>%
  st_sfc(crs = st_crs(4326)) %>%
  st_segmentize(300)


# Une lineas
geom <- c(l0, l60)

# Data frame
df <- st_sf(dist = as.numeric(st_length(geom)) / 1000, geom)
df_ortho <- st_transform(df, st_crs(lon_orto))
df_ortho$dist <- paste(prettyNum(round(df_ortho$dist, 0),
  big.mark = ","
), "km")


p <- merid +
  geom_sf(data = df_ortho, color = "red", size = 2) +
  geom_sf_label(
    data = df_ortho, aes(label = dist), size = 4.5,
    color = "red",
    nudge_x = 300 * 10000
  ) +
  theme(
    legend.position = "none",
    plot.subtitle = element_text(hjust = .5)
  ) +
  labs(
    title = "Distancia entre meridianos",
    subtitle = "En latitud 0º y 20ºN"
  )

p
```

#### CRS proyectados

La representación de formas tridimensionales en un soporte plano (dos
dimensiones) presenta algunos retos. Por ello, es habitual trabajar con
proyecciones de mapas.

Una **proyección geográfica** es un método para reducir la superficie de la
esfera terrestre a un sistema cartesiano de dos dimensiones. Para ello, es
necesario transformar las coordenadas longitud y latitud en coordenadas
cartesianas x e y.

Es importante destacar que las proyecciones pueden incluir un punto de origen
(X=0, Y=0) y unas unidades de distancia (habitualmente metros) específicas. Por
ejemplo, la **proyección cónica equiáreas de Albers** (específica para Estados
Unidos) define su punto de referencia (0,0) en la latitud 40º N y longitud 96º,
y la unidad de variación están definida en metros. De ahí la importancia de
conocer el CRS de los datos geográficos, como se expuso al principio de este
tema.

El Anexo \@ref(crsproy) proporciona más información sobre los tipos de CRS
proyectados.

### Trabajando con proyecciones en **R**

Existe toda una serie de proyecciones predefinidas, identificadas mediante los
**códigos EPSG, ESRI, WKT** o proj4 (en desuso en **R**, pero todavía
admitidos). Existen varios recursos web donde se pueden consultar y seleccionar
los códigos correspondientes:

-   <https://epsg.io/>

-   <https://spatialreference.org/>

-   <https://proj.org/operations/projections/index.html>

Algunos de los códigos de proyecciones que es fundamental conocer son:

-   **EPSG: 4326**: Proyección correspondiente a WGS 84, que es el sistema usado
    por los sistemas GPS. Cuando trabajemos con coordenadas geográficas
    longitud/latitud, este es habitualmente el CRS de referencia.

-   **EPSG: 3857**: Código correspondiente a la proyección de Mercator, usada
    habitualmente por servicios como Google Maps, etc.

Se pueden consultar otros CRS de uso común en España en la página del
[Ministerio de Agricultura, Pesca y
Alimentación](https://www.mapa.gob.es/es/cartografia-y-sig/ide/directorio_datos_servicios/caracteristicas_wms.aspx)

En la sección \@ref(quecrsuso) veremos cómo encontrar un CRS usando el paquete
**crsuggest** [@R-crsuggest].

El paquete **sf** [@R-sf]permite obtener los parámetros de cualquier proyección
mediante la función `st_crs()`:

**(i) EPSG WGS 84 (Sistema Global GPS): EPSG 4326**

```{r crs_epsg4326}
library(sf)

# Ejemplo: EPSG WGS 84 (Sistema Global GPS): EPSG 4326
st_crs(4326)
```

**(ii) ESRI North America Albers Equal Area Conic: ESRI:102008**

```{r crs2}
# Usando código ESRI North America Albers Equal Area Conic

st_crs("ESRI:102008")
```

**(iii) Usando proj4string: Robinson: +proj=robin**

```{r crs3}
# Usando proj4string: Robinson

st_crs("+proj=robin")
```

La mayoría de los objetos espaciales serán de la clase `sf`, por tanto, resulta
interesante conocer cómo se proyectan estos objetos.

Es posible proyectar un objeto `sf` mediante la función `st_transform()`. En el
siguiente ejemplo vemos cómo partimos de un objeto con **EPSG:4326** y cambiamos
su proyección a otras proyecciones, como **Mercator** o **Robinson**. En este
ejemplo usaremos los datos espaciales de los países del mundo proporcionados de
Eurostat, a los que accederemos usando el paquete **giscoR** [@R-giscor] :

```{r project-map, fig.cap=c("Proyección del mundo en coordenadas geográficas (EPSG 4326)", "Proyección del mundo en Mercator (EPSG 3857)", "Proyección del mundo en Robinson (+proj=robin)")}

# Usa datos del paquete giscoR

library(giscoR)

paises <- gisco_get_countries()

# Comprobamos el CRS de estos datos
# Se puede almacenar en un objeto y usar posteriormente
# Vemos que es EPSG:4326, por tanto son coordenadas geográficas longitud/latitud
st_crs(paises)

# Plot
plot(st_geometry(paises), axes = TRUE)

# Proyectamos a Mercator
# El eje cambia porque Mercator usa metros
paises_merc <- st_transform(paises, st_crs(3857))
plot(st_geometry(paises_merc), axes = TRUE)
# Proyectamos a Robinson
paises_robin <- st_transform(paises, st_crs("+proj=robin"))
plot(st_geometry(paises_robin), axes = TRUE)
```

Como se comentó anteriormente, cuando se usan geodatos de diversas fuentes, es
necesario que todos presenten el mismo CRS. En la Fig \@ref(fig:puertos-error)
se muestra lo que ocurre si esto no se cumple:

```{r puertos-error, fig.cap="Ejemplo: Puertos del mundo"}
# Añadimos a este mapa puertos mundiales de giscoR

puertos <- gisco_get_ports()
plot(st_geometry(paises_robin), main = "Puertos en el mundo")
plot(st_geometry(puertos), add = TRUE, col = "red", pch = 20)
```

Vemos que ha habido algún tipo de error, ¿a qué puede deberse?

```{r puertos-ok, fig.cap="Ejemplo: Puertos del mundo, CRS alineados"}
# Comprueba CRS

st_crs(puertos) == st_crs(paises_robin)

# Los puertos no están en Robinson! Proyectamos al mismo CRS
puertos_robin <- st_transform(puertos, st_crs(paises_robin))
plot(st_geometry(paises_robin), main = "Puertos en el mundo")
plot(st_geometry(puertos_robin), add = TRUE, col = "blue", pch = 20)
```

Como vemos, en el primer mapa (Fig. \@ref(fig:puertos-error)) los puertos se
concentran en un único punto, dado que no están referenciados en el mismo CRS.
Tras proyectarlos al mismo CRS, el mapa se representa adecuadamente (Fig.
\@ref(fig:puertos-ok)).

En otros paquetes, como **sp** [@R-sp] o **raster** [@R-raster], existen
funciones parecidas que nos van a permitir obtener los parámetros de un CRS y
proyectar los objetos al CRS deseado. Cuando empleemos el paquete **sp** podemos
usar las funciones `CRS()` y `spTransform()`:

```{r sp, fig.cap="Transformaciones en sp"}

library(sp)

# Convertimos sf a sp
paises_sp <- as(paises, "Spatial")

# En sp podemos usar:
# CRS("+proj=robin")
#
# O también desde sf
# CRS(st_crs(paises_robin)$proj4string)


paises_sp_robin <- spTransform(paises_sp, CRS("+proj=robin"))
plot(paises_sp_robin)
```

En el caso de los objetos ráster del paquete **raster**, podemos usar `crs()` y
`projectRaster()`:

```{r raster-crs, fig.cap="Transformaciones en ráster"}
library(raster)


# Extrae información de altitud para España
elev <- raster("data/ESP_msk_alt.grd")


# Transforma
elev_robinson <- projectRaster(elev, crs = crs("+proj=robin"))
plot(elev_robinson)
```

Por último, en el paquete **terra** [@R-terra] las funciones correspondientes
son `crs()` y `project()`:

```{r terra, fig.cap="Transformaciones en terra"}
library(terra)

# Convierte de raster a terra
elev_terra <- rast(elev)


# Transforma
elev_terra_robinson <- terra::project(elev_terra, terra::crs(elev_terra))
plot(elev_terra_robinson)
```

### ¿Qué proyección uso? {#quecrsuso}

El CRS adecuado para cada análisis depende de la localización y el rango
espacial de los datos. Un CRS adecuado para representar un mapa del mundo puede
no serlo para representar datos de zonas específicas de la Tierra. Los recursos
web mencionados anteriormente permiten la búsqueda de CRS por zona geográfica, y
adicionalmente en **R** existe el paquete **crsuggest** [@R-crsuggest] que nos
facilita la labor, sugiriendo el CRS más adecuado para cada zona:

```{r crsuggest}
library(crsuggest)

# Usando raster
sugerencias <- suggest_crs(elev)
```

```{r muestra-tabla, echo=FALSE}

knitr::kable(sugerencias, caption = "Tabla sugerencias, detalle")
```

```{r sugerencia, fig.cap=c("raster: Ejemplo de transformación usando crsuggest","sf: Ejemplo de transformación usando crsuggest")}
# Probamos sugerencia
crs_suggest <- suggest_crs(elev, limit = 1)

elev_suggest <- projectRaster(elev, crs = raster::crs(crs_suggest$crs_proj4))

plot(elev_suggest)

# Ejemplo con sf: China

china <- gisco_get_countries(country = "China")
china_crs <- suggest_crs(china, limit = 1)

china_crs


china_suggest <- st_transform(
  china,
  st_crs(as.integer(china_crs$crs_code))
)


plot(st_geometry(china_suggest), axes = TRUE)
```
