---
title: "Nombre del tema"
subtitle: "Subtítulo"
author:
- Autor Tema
date: "`r Sys.Date()`"
bibliography: refbib.bib
csl: apa-6th-edition.csl
editor_options:
  markdown:
    wrap: 80
  chunk_output_type: console
output: 
  bookdown::html_document2: 
    toc: yes
    toc_depth: 2
    number_sections: yes
---

```{r knitr_config2, include=FALSE}

# Configuración por defecto al compilar este archivo

knitr::opts_chunk$set(
  collapse = TRUE,
  comment = "#>",
  warning = FALSE,
  message = FALSE,
  tidy = "styler",
  out.width = "60%",
  fig.align = "center",
  dev = "ragg_png",
  dpi = 300
)
```

## Temperaturas mínimas en España

**Objetivo de aprendizaje**

Este caso práctico muestra como leer y graficar datos espaciales en R. Para
ello, vamos a trabajar con los datos de temperatura mínima registradas en España
por las estaciones metereológicas de la AEMET.

*Tarea 1: Abrimos RStudio*

El presente análisis se va a realizar empleando RStudio, por lo que empezaremos
abriendo el programa y creando un nuevo proyecto de R en *File>New Proyect*.

*Tarea 2: Importamos y describimos los datos objeto de estudio*

El conjunto de datos proporcionado `(tempmin.csv`) contiene el nivel de
temperatura del aire en España entre el 6 y el 10 de Enero de 2021[^1]. Estos
datos han sido descargados usando la librería `climaemet` [@R-climaemet] y han
sido posteriormente tratados para su uso en esta práctica.

[^1]: Las fechas seleccionadas coinciden con el periodo en el que la tormenta
    Filomena tuvo su auge en la Península Ibérica.

El primer paso consiste en importar la base de datos de temperatura mínima. El
archivo está en formato csv, por lo cual es un fichero de texto plano. Podemos
usar varias funciones para realizar la importación, en este caso vamos a emplear
paquetes del `tidyverse` para realizar todo el tratamiento de datos:

```{r tmin_import}

library(readr)

# cada uno debe seleccionar el directorio donde tiene los datos, de ahí
# que sea conveniente trabajar con proyectos
tmin <- read_csv("data/tempmin.csv")
```

**Q1: ¿Qué información tiene `tmin`?**

```{r tmin-head, echo=FALSE}
knitr::kable(head(tmin), caption = "Detalle del objeto tmin")
```

Podemos observar que la tabla generada contiene 5 columnas distintas:

-   `fecha`: Indicando la fecha de observación.

-   `indicativo`: Es el identificador de la estación de la AEMET que registró el
    dato.

-   `tmin`: Dato de temperatura mínima registrada en cada fecha por la estación
    correspondiente en grados centígrados.

-   `longitud,latitud`: Coordenadas geográficas de la estación

*Tarea 3. Convertir* `tmin` *a un objeto de la clase espacial* `geoR`

Para convertir un objeto a geodata (el formato requerido por `geoR`),
proporcionaremos una tabla con las coordenadas y los valores a incluir en cada
coordenada. En este ejemplo, vamos a emplear sólamente los datos
correspondientes al **8 de enero.**

```{r fig.cap="Objetos en geoR"}
library(dplyr)
library(geoR)

tmin_geoR <- tmin %>%
  filter(fecha == "2021-01-08") %>%
  # Seleccionamos las columnas de interés
  dplyr::select(longitud, latitud, tmin) %>%
  # Y creamos el objeto geodata
  as.geodata(
    coords.col = 1:2,
    data.col = 3
  )


summary(tmin_geoR)
plot(tmin_geoR)
```




*Tarea 4. Convertir* `tmin` *a un objeto de la clase espacial* `sf`

En esta tarea, convertiremos los datos de tmin en un objeto espacial `sf`, es
decir, datos espaciales de tipo vector.

Los datos de `tmin` contienen coordenadas geográficas longitud/latitud, asi que
como vimos en la sección **Sistema de Referencia de Coordenadas (CRS)** el CRS a
emplear ha de ser un CRS geográfico. Usaremos el código EPSG **4326**, que
corresponde a coordenadas geográficas y suele ser el habitual en este tipo de
situaciones.

```{r}
library(sf)

tmin_sf <- st_as_sf(tmin,
  coords = c("longitud", "latitud"),
  crs = 4326
)

tmin_sf
```

*Tarea 5: Dibujemos las estaciones de monitoreo de la temperaria mínima en un
mapa de España. Ámbito espacial.*

Vamos, además, a incluir una capa de las comunidades autónomas de España. Para
ello usaremos un paquete API que nos proporciona esta información en formato
`sf`:

```{r fig.cap="Mapa de España (Sin Canarias)"}
library(mapSpain)
# sf object
esp <- esp_get_ccaa() %>%
  # No vamos a usar Canarias en este análisis
  filter(ine.ccaa.name != "Canarias")


plot(esp$geometry) # Dibujamo el mapa de España menos las Islas Canarias
```

**Q2: ¿Tengo el Sistema de referencia de coordenadas (CRS) de las estaciones de
monitoreo en la misma proyección que el contorno de España?**

Como se comentó en la Sección \@{CRS}, cuando se emplean datos
geográficos provenientes de varias fuentes, es necesario asegurarse de que ambos
objetos están usando el mismo CRS. Vamos a comprobarlo:

```{r chek_crs}
st_crs(tmin_sf) == st_crs(esp)
```

Vemos que no lo están, por lo que vamos a proyectar las coordenadas a un CRS
común. En este caso usaremos el CRS de referencia de `tmin_sf`:

```{r}
esp2 <- st_transform(esp, st_crs(tmin_sf))

st_crs(tmin_sf) == st_crs(esp2)
```

Dibujamos las estaciones de monitoreo con el contorno de España. Vamos a usar el
paquete `ggplot2` como referencia, sin embargo existen varios paquetes
especializados en mapas temáticos, como pueden ser `tmap` o `mapsf`.

```{r fig.cap="Estaciones de AEMET en la Península Ibérica"}
library(ggplot2)

ggplot(esp2) +
  # Para graficar objetos sf debemos usar geom_sf()
  geom_sf() +
  geom_sf(data = tmin_sf) +
  theme_light() +
  labs(
    title = "Estaciones de monitoreo AEMET en  España",
    subtitle = "excluyendo las Islas Canarias"
  ) +
  theme(
    plot.title = element_text(
      size = 12,
      face = "bold"
    ),
    plot.subtitle = element_text(
      size = 8,
      face = "italic"
    )
  )
```



**Tarea 6: Representamos la variable temperatura mínima `tmin` para el día 8 de
enero de 2021.**

En la siguiente tarea, seleccionaremos los datos correspondientes al **8 de
enero de 2021** y crearemos un mapa temático en el que representaremos los
valores de temperatura mínima registrados en cada estación mediante un código de
colores.

```{r plot-base-tmin, fig.cap="Mapa de puntos con temperatura mínima"}
tmin_8enero <- tmin_sf %>%
  # seleccionamos el día y la variable
  filter(fecha == "2021-01-08")


plot(tmin_8enero["tmin"],
  main = "Temperatura mínima (8-enero-2021)",
  pch = 8
)
```

Podemos utilizar el ámbito espacial, el contorno de España para graficar y
contar la historia de la Filomena un poco mejor.

```{r spatial-plots, echo=FALSE, fig.cap="Mapa completo con temperatura mínima"}

# Especificamos la paleta de color a utilizar
cortes <- c(-Inf, seq(-20, 20, 2.5), Inf)
colores <- hcl.colors(15, "PuOr", rev = TRUE)


ggplot() +
  geom_sf(
    data = esp2,
    fill = "grey99"
  ) +
  geom_sf(
    data = tmin_8enero,
    aes(color = tmin),
    size = 4,
    alpha = .7
  ) +
  labs(color = "Temp. mín") +
  scale_color_gradientn(
    colours = colores,
    breaks = cortes,
    labels = function(x) {
      paste0(x, "º")
    },
    guide = "legend"
  ) +
  theme_light() +
  labs(
    title = "Temperatura mínima (8-enero-2021)"
  ) +
  theme(
    plot.title = element_text(
      size = 12,
      face = "bold"
    ),
    plot.subtitle = element_text(
      size = 8,
      face = "italic"
    )
  )
```


**Tarea 6: Interpolación de la variable temperatura mínima `tmin` para el día 8 de
enero de 2021 con IDW**

**Q4**. El mapa ha quedado muy claro. Vemos como los datos nos cuentan la
historia de Filomena en aquellos sitios donde se tomaron mediciones, pero
**¿podríamos tener un mapa de interpolación para tener una estimación de la
temperatura mínima en las partes donde la AEMET no tiene estación de
monitoreo?**

Tal y como se avanzó en teoría, parece lógico pensar que aquellos puntos que
estén cerca tendrán valores similares así que tomemos ventaja de la dependencia
espacial y utilicemos un método determinista, como la Distancia Inversa
Ponderada, comúnmente conocido por su acrónimo inglés IDW (Inverse distance
weighted), el cual es uno de los métodos más simples para llevar para llevar a
cabo una interpolación espacial.

En este tipo de análisis, es crucial que el CRS sea el apropiado. En este caso,
ya definimos el CRS como un CRS geográfico (es decir, usando coordenadas de
longitud y latitud). Sin embargo, para el ejercicio de interpolación es más
adecuado usar un CRS local (que provoque pocas deformaciones en la proyección de
España) y en alguna unidad de distancia, como metros (ya vimos que en los CRS
geográficos las unidades son grados).

Si usamos el paquete `crsuggest` podemos observar los CRS sugeridos:

```{r}
library(crsuggest)

sugiere <- suggest_crs(tmin_8enero, units = "m", limit = 5)

# Usamos la sugerencia del paquete
crs_sugerido <- st_crs(sugiere[1, ]$crs_proj4)

esp3 <- st_transform(esp2, crs_sugerido)
tmin_8enero3 <- st_transform(tmin_8enero, crs_sugerido)
```



**Q6. ¿Dóne vamos a interpolar? ¿En que puntos? **

Para realizar la interpolación, necesitamos generar una malla
que representará las celdas de las que queremos obtener el valor interpolado.

Dado que hemos proyectado nuestros datos a un CRS cuya unidad son los metros,
podemos definir el tamaño de cada celda en metros cuadrados. En este caso vamos
a usar celdas de 49 kms cuadrados (7 x 7 kms):

```{r create_grid2}
malla_sf <- st_make_grid(
  esp3,
  cellsize = 7000
)
```

Graficamos la superficie para ver exactamente qué hemos construido:

```{r, fig.cap="Malla de puntos para interpolación"}

ggplot(esp3) +
  geom_sf() +
  geom_sf(
    data = malla_sf,
    size = 0.1,
    col = "red", alpha = 1,
    fill = NA
  ) +
  geom_sf(
    data = tmin_8enero3,
    aes(fill = "AEMET Stations"), size = 4, shape = 21,
    color = "blue"
  ) +
  scale_fill_manual(values = adjustcolor("blue", alpha.f = 0.2)) +
  theme_void() +
  theme(legend.position = "bottom") +
  labs(
    title = "Cuadrícula espacial para interpolar",
    fill = ""
  )
```

Se puede observar claramente cada una de las celdas que hemos creado. La
interpolación asignará un valor a cada uno de ellas.

A continuación podemos llevar a cabo la interpolación usando el paquete `gstat`.
Además, en lugar de celdas (polígonos) es necesario usar puntos en la
interpolación. Calcularemos, por tanto, un punto representativo de cada celda, el
centroide, que es el punto resultante de realizar la media arimética de las
coordenadas de loss puntos que componen los lados de cada celda

```{r}
# Calculamos centroide
malla_sf_cent <- st_centroid(malla_sf, of_largest_polygon = TRUE)

library(gstat)
tmin_idw <- idw(
  # Indicamos la variable que queremos interpolar
  tmin ~ 1,
  # Indicamos el conjunto de datos donde está la variable
  tmin_8enero3,
  # Indicamos la malla de destino, en sf
  newdata = malla_sf_cent,
  idp = 2.0 # Especifica la potencia de la IDW
)
head(tmin_idw)
```




**Tarea 7. Mapa de contorno **


Representamos la interpolación con un mapa y mapa de contorno muy utilizado para
representar datos espaciales. Para ello, vamos a usar el paquete `raster`
convirtiendo nuestro objeto interpolado.

```{r, fig.cap="Mapa raster con lineas de nivel"}
# Convertimos de sf a SpatiaPixels
# Esto funciona porque nuestros puntos sf están espaciados regularmente

tmin_pixels <- tmin_idw %>%
  as("Spatial") %>%
  as("SpatialPixels")


library(raster)
# Creamos un raster de nuestros pixels
rast_esp <- raster(tmin_pixels)

# Transferimos valores del objeto sf al raster
rast_esp2 <- rasterize(
  tmin_idw,
  rast_esp,
  field = "var1.pred", ## valores de predicción
  fun = mean
)

# Además, podemos recortar el raster a la forma de España

rast_esp_mask <- mask(rast_esp2, esp3)

plot(rast_esp_mask, col = colores)
contour(rast_esp2, add = TRUE)
```

Podemos realizar el mismo mapa usando `ggplot2` y la función
`geom_contour_filled`:

```{r fig.cap="Mapa con ggplot2 y lineas de nivel"}

# Creo una tabla para geom contour
coordenadas <- st_coordinates(tmin_idw)
valor <- tmin_idw$var1.pred

idw_df <- data.frame(
  # Necesitamos redondear las coordenadas
  latitud = round(coordenadas[, 2], 6),
  longitud = round(coordenadas[, 1], 6),
  tmin = valor
)

ggplot() +
  geom_contour_filled(
    data = idw_df,
    aes(x = longitud, y = latitud, z = tmin),
    na.rm = TRUE,
    breaks = cortes
  ) +
  # Reajustamos la escala de colores
  scale_fill_manual(values = colores) +
  # CCAA
  geom_sf(data = esp3, fill = NA) +
  theme_minimal() +
  theme(axis.title = element_blank()) +
  labs(
    fill = "Temp. (º)",
    title = "Temperatura mínima interpolada",
    subtitle = "8 de Enero 2021",
    caption = "Datos: AEMET"
  )
```


