---
title: "Renta por municipio"
author:
- Diego Hernangómez
date: "`r Sys.Date()`"
bibliography: refbib.bib
csl: apa-6th-edition.csl
editor_options:
  markdown:
    wrap: 80
  chunk_output_type: console
output: 
  html_document: 
    toc: yes
    toc_depth: 2
    number_sections: yes
---

```{r knitr_config_renta, include=FALSE}

# Configuración por defecto al compilar este archivo

knitr::opts_chunk$set(
  collapse = TRUE,
  comment = "#>",
  warning = FALSE,
  message = FALSE,
  tidy = "styler",
  out.width = "60%",
  fig.align = "center",
  dev = "ragg_png",
  dpi = 300
)
```

## Renta media por municipios

Esta sección presenta un caso de uso en el que aprenderemos a realizar las
siguientes tareas básicas:

-   Importar datos tabulares y datos espaciales.

-   Realizar un tratamiento de limpieza de datos y cruzar tablas.

-   Hacer mapas temáticos. Aprenderemos también algunas nociones básicas sobre
    cómo crear diferentes clases para un conjunto de datos continuo.

Para ello, partiremos de dos ficheros:

1.  Fichero `renta_municipio.csv`: Este fichero contiene información de la Renta
    Neta per cápita por municipios, distritos y secciones censales. Esta
    información se ha extraído del [Atlas de distribución de renta de los
    hogares](https://www.ine.es/experimental/atlas/experimental_atlas.htm)
    proporcionado por el INE, y ha sido tratado previamente para adaptar la
    información al presente ejercicio.

2.  Fichero `municipios.gpkg`: Es un fichero que contiene datos espaciales
    (polígonos) de los municipios en España en el año 2019. Se ha extraído del
    Instituto Geográfico Nacional (IGN) usando el paquete `mapSpain`.

El primer paso en cualquier tipo de análisis de datos es importar los datos al
software de tratamiento (en nuestro caso, R) y analizarlos para conocer el tipo
de información que contiene:

```{r importa_renta}

# Usaremos paquetes del tidyverse
library(dplyr)
library(readr)


renta <- read_csv("data/renta_municipio.csv", na = ".")

head(renta)
```

Podemos comprobar que tenemos información para los años 2015 a 2019. Además, la
columna `Unidad` contiene un literal con el municipio o sección correspondiente.

```{r importa_munis}
library(sf)

munis <- st_read("data/municipios.gpkg", quiet = TRUE)

head(munis)
```

Podemos comprobar que `munis` es un objeto que contiene Polígonos y varias
columnas, entre ellas dos especialmente relevantes: `cpro` y `cmun`, que
corresponden a los códigos de provincia y de municipio respectivamente. Podemos
comprobar que este código también se encuentra en nuestro dataset `renta`:

```{r noblejas}
# Miro un municipio: Noblejas

renta[grep("Noblejas", renta$Unidad), ]

munis[grep("Noblejas", munis$name), c("name", "cpro", "cmun")]
```

En el caso de Noblejas, el código completo es 45115. Sin embargo, en el caso de
la tabla `renta`, debemos extraer ese valor del literal. Para ello debemos
manipular la columna y extraer la primera palabra de la columna `Unidad`:

```{r limpia_renta}

# Creo una función y la aplico a toda la columna
extrae_codigo <- function(x) {
  unlist(strsplit(x, " "))[1]
}

renta$codigo_ine <- sapply(as.character(renta$Unidad), extrae_codigo)

head(renta[c("Unidad", "codigo_ine")])
```

Ahora, es necesario crear la misma variable en `munis` para poder realizar el
cruce:

```{r codigo_ine}

munis$codigo_ine <- paste0(munis$cpro, munis$cmun)

head(munis[, c("name", "codigo_ine")])
```

Ya estamos listos para realizar el cruce. Además, seleccionaremos sólo las
columnas que vamos a usar, en este caso la del año 2019:

```{r cruce_renta}

munis_renta <- munis %>%
  left_join(renta) %>%
  dplyr::select(name, cpro, cmun, `2019`)
```

**Cuando crucemos datos espaciales con datos no espaciales en R, es importante
que el primer dataset sea el que contiene los datos espaciales**. Esto es así
porque el objeto resultante "hereda" la clase del primer objeto. A modo de
ejemplo, si realizáramos el proceso poniendo los datos espaciales en el lado
derecho del join, los datos finales no serán espaciales:

```{r cruces_espaciales}

# Miramos la clase de munis_renta

class(munis_renta)

# Es un sf, por tanto espacial

# ¿Que pasa si realizamos el cruce de la otra manera?
renta %>%
  left_join(munis) %>%
  dplyr::select(name, cpro, cmun, `2019`) %>%
  class()

# Es un tibble o data.frame, pero no es espacial!
```

Una vez que tenemos los datos unidos podemos realizar algunos análisis básicos,
como la realización de un histograma

```{r basic}

library(ggplot2)

munis_renta %>%
  ggplot(aes(x = `2019`)) +
  geom_histogram(color = "darkblue", fill = "lightblue") +
  scale_x_continuous(labels = scales::label_number_auto()) +
  scale_y_continuous(labels = scales::label_percent()) +
  labs(
    y = "",
    x = "Renta neta media por persona (€)"
  )
```

Podemos observar que la renta presenta una distribución Gamma con un gran de
municipios concentrados en zonas medias de renta y pocos municipios en tramos de
rentas altas. Como veremos más adelante, esta distribución va a afectar a la
información que transmite el mapa.

Vamos a realizar ahora un mapa de coropletas mostrando la distribución de la
renta usando los valores brutos de renta sin modificar:

```{r maparenta1}

ggplot(munis_renta) +
  # Usamos geom_sf, y como aes() lo que queremos mostrar, en este caso, el
  # color del polígono representa la renta. Vamos a retirar los bordes con
  # color = NA
  geom_sf(aes(fill = `2019`), color = NA) +
  theme_minimal() +
  scale_fill_continuous(labels = scales::label_number(
    big.mark = ".",
    decimal.mark = ",",
    suffix = " €"
  )) +
  labs(
    title = "Renta neta media por persona",
    caption = "Datos: INE"
  )
```

Este primer mapa no es demasiado informativo, por los siguientes motivos:

-   Existe una serie de municipios para los que no tenemos datos.

-   La escala de color no es la más adecuada.

-   Dada la distribución de los datos, puede ser adecuado crear grupos de renta
    para que el mapa sea más interpretable.

Vamos a probar a eliminar los municipios sin datos y a cambiar la escala de
color:

```{r maparenta2}

munis_renta_clean <- munis_renta %>% filter(!is.na(`2019`))

ggplot(munis_renta_clean) +
  geom_sf(aes(fill = `2019`), color = NA) +
  # Cambiamos la paleta de colores, vamos a usar una paleta denominada Inferno,
  # ya incluida en base R con hcl.colors

  # Como son datos continuos, puedo usar Inferno
  scale_fill_gradientn(
    colours = hcl.colors(20, "Inferno", rev = TRUE),
    labels = scales::label_number(
      big.mark = ".",
      decimal.mark = ",",
      suffix = " €"
    )
  ) +
  theme_minimal() +
  labs(
    title = "Renta neta media por persona",
    caption = "Datos: INE"
  )
```

Este mapa nos da algo más de información, y parece intuirse que las rentas más
altas se encuentran en zonas de País Vasco, Madrid y Cataluña. Sin embargo, el
hecho de que la distribución de los datos no sea normal está afectando a la
visualización.

Para intentar atajar este problema, podemos dividir nuestros datos en clases,
por ejemplo cuartiles o deciles. Existen varios métodos de clasificación de
datos, que en R se encuentran implementados en el paquete `classInt`. A
continuación vamos a plantear diversos métodos de clasificación y observar cómo
la "historia" que cuenta el mapa varía en función de dichas clases. En este
ejemplo planteamos los siguientes métodos de clasificación:

-   El método de deciles: Consiste en crear 10 categorías incluyendo el mismo
    número de registros en cada una de ellas.

-   El método de intervalos equivalentes: Este método divide el rango de valores
    en un número de grupos definido. La distancia de todos los intervalos es
    idéntica, por lo que este método no tiene en cuenta la distribución de los
    registros.

-   El método de Fisher-Jenks: Este método se desarrolló específicamente para la
    clasificación de datos espaciales y su visualización en mapas. Produce
    agrupaciones de tal manera que los datos de cada grupo son "cercanas" entre
    sí y sustancialmente distintas de los valores de otros grupos.

```{r classint, message=FALSE}

library(classInt)
# Vamos a probar 3 métodos de clasificación: Deciles, tramos de Renta
# equidistantes y Fisher and Jenks

deciles <- classIntervals(munis_renta_clean$`2019`,
  style = "quantile", n = 10
)
deciles
plot(deciles, pal = hcl.colors(20, "Inferno"), main = "Deciles")


# Tramos equidistantes en términos de renta
equal <- classIntervals(munis_renta_clean$`2019`,
  style = "equal", n = 10
)
equal
plot(equal, pal = hcl.colors(20, "Inferno"), main = "Equidistantes")

fisher <- classIntervals(munis_renta_clean$`2019`,
  style = "fisher",
  # Fuerzo para mejorar la comparación entre métodos
  n = 10
)
fisher
plot(fisher,
  pal = hcl.colors(20, "Inferno"),
  main = "Fisher-Jenks"
)
```

Podemos observar lo siguiente:

-   El último decil de renta se corresponde a un rango de entre 15.000 y 25.000
    €.

-   El método por deciles proporciona unos grupos con valores de renta muy
    parecidos entre sí en los valores medios. Esto es debido a la propia
    distribución de la variable.

-   El método de rangos equidistantes proporciona algunos grupos con un número
    muy reducido de municipios.

-   El método de Fisher-Jenks puede proporcionar unas clases con unos rangos más
    apropiados para los tramos altos de renta.

Vamos ahora a realizar 3 mapas distintos, creando clases de renta según cada uno
de los métodos anteriormente mostrados.

**Deciles**

```{r mapa_deciles, message=FALSE}
# Extraigo los valores de corte
breaks_d <- deciles$brks

# Y creo unas etiquetas básicas para cada clase
# Creo una función específica para crear etiquetas formateadas
label_fun <- function(x) {
  l <- length(x)
  eur <- paste0(prettyNum(round(x, 0),
    decimal.mark = ",",
    big.mark = "."
  ), " €")

  labels <- paste(eur[-l], "-", eur[-1])
  labels[1] <- paste("<", eur[1])
  labels[l - 1] <- paste(">", eur[l - 1])
  return(labels)
}

labels_d <- label_fun(breaks_d)

munis_renta_clean$Deciles <- cut(munis_renta_clean$`2019`,
  breaks = breaks_d,
  labels = labels_d,
  include.lowest = TRUE
)

ggplot(munis_renta_clean) +
  # Cambiamos la variable que usamos para crear el mapa
  geom_sf(aes(fill = Deciles), color = NA) +
  # Necesito cambiar el scale, ya no es continua
  scale_fill_manual(values = hcl.colors(length(labels_d),
    "Inferno",
    rev = TRUE
  )) +
  theme_minimal() +
  labs(
    title = "Renta neta media por persona",
    caption = "Datos: INE"
  )
```

Este mapa ya nos permite observar patrones geográficos, donde se ve una clara
diferencia entre la Comunidades Autónomas del Norte y las del Sur. Veamos una
representación distina usando otras clases diferentes:

```{r mapa_equal, message=FALSE}

breaks_e <- equal$brks
labels_e <- label_fun(breaks_e)

munis_renta_clean$Equal <- cut(munis_renta_clean$`2019`,
  breaks = breaks_e,
  labels = labels_e,
  include.lowest = TRUE
)

ggplot(munis_renta_clean) +
  # Cambiamos la variable que usamos para crear el mapa
  geom_sf(aes(fill = Equal), color = NA) +
  scale_fill_manual(values = hcl.colors(length(labels_e),
    "Inferno",
    rev = TRUE
  )) +
  theme_minimal() +
  labs(
    title = "Renta neta media por persona",
    caption = "Datos: INE"
  )
```

Este otro mapa, sin embargo, se parece más al mapa que hicimos con los datos sin
clasificar, donde el peso visual se concentra más bien en los municipios con
rentas mucho más altas que el resto (por encimoa de 18.000 €).

Veamos el mismo mapa usando Fisher-Jenks:

```{r mapa_fisher, message=FALSE}

breaks_f <- fisher$brks
labels_f <- label_fun(breaks_f)

munis_renta_clean$`Fisher-Jenks` <- cut(munis_renta_clean$`2019`,
  breaks = breaks_f,
  labels = labels_f,
  include.lowest = TRUE
)

ggplot(munis_renta_clean) +
  # Cambiamos la variable que usamos para crear el mapa
  geom_sf(aes(fill = `Fisher-Jenks`), color = NA) +
  scale_fill_manual(values = hcl.colors(length(labels_f),
    "Inferno",
    rev = TRUE
  )) +
  theme_minimal() +
  labs(
    title = "Renta neta media por persona",
    caption = "Datos: INE"
  )
```

En este mapa se puede observar de una manera más clara un cluster adicional de
renta en la zona de Asturias y el norte de León. Además, gracias a la escala de
colores puede intuirse que este clúster de renta no presenta valores tan altos
como los observados en País Vasco o Madrid.

En conclusión, en el momento de realizar una visualización de datos es
importante conocer el dato a representar, así como entender algunas propiedades
básicas de la distribución subyacente. También hemos podido observar que hay
ciertas decisiones estéticas (datos continuos vs. agrupados, escala de colores)
que tienen una influencia significativa en cómo se percibe la información
representada. Es responsabilidad del creador de la visualización el conocer
todos estos factores y aplicarlos de manera conveniente.

Como ejemplo, aquí tenemos un mapa de los mismos datos pero la información se
presenta de manera sesgada, ¿puedes identificar los motivos?

```{r trucado, echo=FALSE, fig.cap="Ejemplo de visualización sesgada"}

breaks_s <- c(seq(5500, 12000, 500), 90000)
labels_s <- label_fun(breaks_s)

munis_renta_clean$Sesgada <- cut(munis_renta_clean$`2019`,
  breaks = breaks_s,
  labels = labels_s,
  include.lowest = TRUE
)

ggplot(munis_renta_clean) +
  geom_sf(aes(fill = Sesgada), color = NA) +
  scale_fill_manual(values = c(hcl.colors(20,
    "Blue-Red2",
    rev = FALSE
  )[1:12], hcl.colors(10, "Reds2", rev = TRUE)[8:10])) +
  theme_minimal() +
  labs(
    title = "Renta neta media por persona",
    caption = "Datos: INE"
  )
```

En este mapa parece que la renta per cápita de las comunidades del norte es
desproporcionadamente superior a las del sur. Resumimos aquí los sesgos
introducidos en el mapa:

-   En primer lugar, se han creado un elevado número de grupos en las zonas de
    rentas bajas. De esta manera, la escala del mapa parece estar muy
    fragmentada, sin embargo muchos de esos grupos apenas contienen municipios.
    A modo de ejemplo, los primeros cuatro grupos únicamente contienen 32
    municipios.

-   Los grupos no se adaptan a la distribución subyacente de los datos. La
    mediana de los datos (11.462 €) estaría situada en la antepenúltima clase,
    de manera que los dos grupos de mayor renta contienen el 50% de los
    municipios.

-   Además, la escala de color se ha manipulado, de manera que los grupos de
    mayores renta destaquen más que el resto de manera notoria.
