---
title: "Análisis de patrones de puntos"
author:
- Diego Hernangómez
date: "`r Sys.Date()`"
bibliography: refbib.bib
csl: apa-6th-edition.csl
editor_options:
  markdown:
    wrap: 80
  chunk_output_type: console
output: 
  bookdown::html_document2: 
    toc: yes
    toc_depth: 2
    number_sections: yes
---

```{r knitr_ppp, include=FALSE}

# Configuración por defecto al compilar este archivo

knitr::opts_chunk$set(
  collapse = TRUE,
  comment = "#>",
  warning = FALSE,
  message = FALSE,
  tidy = "styler",
  out.width = "60%",
  fig.align = "center",
  dev = "ragg_png",
  dpi = 300
)
```

## Análisis de patrones de puntos

[**GEMA: CAMBIA LO QUE CONSIDERES, QUE DE TODO ESTO NO TENGO NI
IDEA**]{style="color:blue"}

Las técnicas de análisis de patrones de puntos analizan la distribución de
eventos geolocalizados. La diferencia fundamental con otros análisis que
comprenden también el uso de localizaciones (como las temperaturas mínimas
medidas por estaciones meteorológicas) es que en este caso los puntos
representan eventos conocidos y aleatorios (por ejemplo, los crímenes ocurridos
en una ciudad, accidentes de tráfico o incendios en una región). A diferencia de
otros eventos, como el ejemplo de las temperaturas mínimas, la ausencia de datos
no se debe a la ausencia de medición (e.g. no existe una estación meteorológica
en ese lugar), si no a que no se ha producido el evento en dicha localización.

**Objetivo de aprendizaje**:

[**GEMA**]{style="color:blue"}

*Tarea 1: Abrimos RStudio*

El presente análisis se va a realizar empleando RStudio, por lo que empezaremos
abriendo el programa y creando un nuevo script de R en *Proyecto>File>New File>R
script*.

*Tarea 2: Importamos y describimos los datos objeto de estudio*

El primer paso consiste en importar la base de datos de accidentes de tráfico en
la ciudad de Madrid para el año 2020 ([Portal de datos abiertos del Ayuntamiento
de
Madrid](https://datos.madrid.es/portal/site/egob/menuitem.c05c1f754a33a9fbe4b2e4b284f1a5a0/?vgnextoid=7c2843010d9c3610VgnVCM2000001f4a900aRCRD&vgnextchannel=374512b9ace9f310VgnVCM100000171f5a0aRCRD&vgnextfmt=default)).
El archivo está en formato csv, por lo que usaremos el paquete `readr` para
importar los datos:

```{r}
library(readr)
library(dplyr)

# En este caso el archivo está en la carpeta "data" de nuestro proyecto
accidentes2020 <- read_delim("data/2020_Accidentalidad.csv",
  # Configuración adicional
  delim = ";",
  locale = locale(decimal_mark = ",", grouping_mark = "."),
  col_types = cols(
    num_expediente = col_character(),
    fecha = col_date(format = "%d/%m/%Y")
  ),
  na = "NULL"
)


summary(accidentes2020)
```

Este archivo contiene en total
`r prettyNum(nrow(accidentes2020), big.mark = ".", decimal.mark = ",")`
registros, y proporciona `r ncol(accidentes2020)` campos asociados a cada
registro. Los metadatos de esta información están disponibles en el [Portal de
datos abiertos del Ayuntamiento de
Madrid](https://datos.madrid.es/FWProjects/egob/Catalogo/Seguridad/Ficheros/Estructura_DS_Accidentes_trafico_desde_2019.pdf).

Entre los campos disponibles, podemos destacar los siguientes:

-   `distrito`: Nos proporciona el distrito de Madrid en el que se produjo el
    accidente.
-   `fecha`: En la que se produjo el accidente.
-   `coordenada_x_utm`, `coordenada_y_utm`: Son las coordenadas en las que se
    produjo el accidente.

**Q1: ¿En qué CRS se encuentran las coordenadas?**

Si nos fijamos, las coordenadas no parecen corresponder con longitudes o
latitudes, ya que como se explicó el rango posible de valores es $[-180, 180]$
(para longitudes) y $[-90, 90]$ (para latitudes):

```{r coods-utm, echo=FALSE}
accidentes2020 %>%
  head() %>%
  dplyr::select(coordenada_x_utm, coordenada_y_utm) %>%
  knitr::kable(caption = "Accidentes de tráfico en Madrid 2020: Coordenadas")
```

Tenemos una indicación en el propio nombre de la variable: "UTM" se corresponde
con las siglas de "Universal Transverse Mercator", otra proyección muy utilizada
en GIS. En la página web del [Ministerio de Agricultura, Pesca y
Alimentación](https://www.mapa.gob.es/es/cartografia-y-sig/ide/directorio_datos_servicios/caracteristicas_wms.aspx)
podemos comprobar los códigos EPSG habitualmente empleados en la cartografía de
España, entre la que se incluyen varias proyecciones UTM.

Como nota, el sistema geodésico de referencia oficial en España es el sistema
ETRS89[^1], y el huso UTM de Madrid es el 30 N[^2], por lo que vamos a probar
con el código EPSG
[25830](http://spatialreference.org/ref/epsg/25830/ "EPSG:25830"), que
corresponde con la proyección ETRS89 / UTM zone 30N:

[^1]: <https://www.mitma.gob.es/organos-colegiados/consejo-superior-geografico/csg/etrs89/etrs89-nuevo-sistema-de-referencia-geodesico-oficial-en-espana>

[^2]: Se puede localizar la zona UTM de una localización mediante la siguiente
    web: <https://mangomap.com/robertyoung/maps/69585/what-utm-zone-am-i-in-#>

```{r accidentes1, fig.cap="Accidentes de Tráfico en Madrid (2020)"}

library(sf)
# Objeto sf sin CRS

accidentes2020_sf <- st_as_sf(
  accidentes2020,
  coords = c(
    "coordenada_x_utm",
    "coordenada_y_utm"
  ),
  crs = st_crs(25830)
)

# Comprobamos con la geometría de Madrid

library(mapSpain)
library(ggplot2)
madrid <- esp_get_munic(munic = "^Madrid$") %>%
  st_transform(25830)

# Usamos imagen como mapa de fondo
tile <- esp_getTiles(madrid, "IDErioja", zoommin = 2)

ggplot() +
  layer_spatraster(tile) +
  geom_sf(
    data = accidentes2020_sf,
    col = "blue",
    size = 0.3,
    alpha = 0.3
  )
```

**Q2: ¿Hay algún patrón en la ocurrencia de accidentes de tráfico?**

GEMA: CAMBIA LO QUE CONSIDERES, QUE DE TODO ESTO NO TENGO NI IDEA

En la figura \@ref(fig:accidentes1) podemos intuir ciertos patrones en la
ocurrencia de accidentes. Por ejemplo, apenas se producen accidentes en la Casa
de Campo o en el Monte del Pardo, y parece observarse cierta concentración en
las autopistas de salida de la ciudad

Para el siguiente análisis, vamos a analizar el patrón de accidentes en el mes
de febrero.

```{r accidentes2, fig.cap="Accidentes de Tráfico en Madrid (Feb-2020)"}
acc_feb <- accidentes2020_sf %>%
  filter(
    fecha >= "2020-02-01",
    fecha < "2020-03-01"
  )

ggplot() +
  layer_spatraster(tile) +
  geom_sf(
    data = accidentes2020_sf,
    col = "blue",
    size = 0.3,
    alpha = 0.3
  )
```

*Tarea 3: Análisis de patrones with* `spatstat`

El paquete `spatstat` (**GEMA: REFERENCIA¿?**) está diseñado para realizar este
tipo de análisis.

Además, necesitaremos una ventana de observación (owin). Podemos en este caso
obtener los datos espaciales de los distritos de Madrid en la siguiente
dirección
<https://datos.madrid.es/portal/site/egob/menuitem.c05c1f754a33a9fbe4b2e4b284f1a5a0/?vgnextoid=7d6e5eb0d73a7710VgnVCM2000001f4a900aRCRD&vgnextchannel=374512b9ace9f310VgnVCM100000171f5a0aRCRD&vgnextfmt=default>

Siguiendo el anterior ejemplo, vamos a analizar el patrón de accidentes en el
mes de febrero. Además, en el análisis de patrones de puntos es necesario
delimitar la ventana espacial de observación. En este caso será el municipio de
Madrid.

```{r}

library(spatstat)
# Necesitamos un recinto de observación: owin
mad_owin <- as.owin(madrid)

# Seleccionamos del data.frame inicial

acc_feb_df <- accidentes2020 %>%
  filter(
    fecha >= "2020-02-01",
    fecha < "2020-03-01"
  )

# Creamos el objeto ppp
# Es necesario que todas las coordenadas estén proyectadas en el mismo CRS!
feb_ppp <- ppp(
  x = acc_feb_df$coordenada_x_utm,
  y = acc_feb_df$coordenada_y_utm,
  window = mad_owin
)

summary(feb_ppp)
```

**Q3: ¿Cual es la intensidad de los accidentes?**

(**GEMA: ESTO ES COPIADO TAL CUAL DEL PAPER!!!**)

```{r intensidad, fig.cap="Intensidad de accidentes de tráfico" }

diggle_feb <- bw.diggle(feb_ppp)
scott_feb <- bw.scott(feb_ppp)

dens_diggle <- density.ppp(feb_ppp, sigma = diggle_feb)
dens_scott <- density.ppp(feb_ppp, sigma = scott_feb)
dens_300 <- density.ppp(feb_ppp, sigma = 300)
dens_500 <- density.ppp(feb_ppp, sigma = 500)

par(mfrow = c(2, 2), mar = c(1, 1, 1, 1))
plot(dens_diggle)
plot(dens_scott)
plot(dens_300)
plot(dens_500)
```

(**GEMA: ESTO ES PARA CONVERTIR ppp a otros formatos, vale la pena?**)

```{r}
# Convertimos a otros objetos
library(raster)

dens_500_rast <- raster(dens_500)
crs(dens_500_rast) <- raster::crs(st_crs(accidentes2020_sf)$proj4string)

plot(dens_500_rast, col = hcl.colors(20, "Inferno"))

# A poligonos sf
pols <- st_as_sf(rasterToPolygons(dens_500_rast))
class(pols)

# Con ggplot
library(ggplot2)


ggplot(pols) +
  geom_sf(aes(fill = layer), col = NA, size = 0.01) +
  scale_fill_gradientn(
    colors = hcl.colors(20, "Inferno"),
    labels = scales::label_math()
  ) +
  labs(
    fill = "Intensidad",
    caption = "Fuente: Datos Abierto, Ayto. Madrid"
  )
```
