---
title: "Análisis de patrones de puntos"
author:
- Diego Hernangómez
date: "`r Sys.Date()`"
bibliography: refbib.bib
csl: apa-6th-edition.csl
editor_options:
  markdown:
    wrap: 80
  chunk_output_type: console
output: 
  bookdown::html_document2: 
    toc: yes
    toc_depth: 2
    number_sections: yes
---

```{r knitr_ppp, include=FALSE}

# Configuración por defecto al compilar este archivo

knitr::opts_chunk$set(
  collapse = TRUE,
  comment = "#>",
  warning = FALSE,
  message = FALSE,
  tidy = "styler",
  out.width = "60%",
  fig.align = "center",
  dev = "ragg_png",
  dpi = 300
)
```

## Análisis de patrones de puntos

Las técnicas de análisis de patrones de puntos analizan la distribución de
eventos geolocalizados que surgen al azar. La diferencia fundamental con otros
análisis que comprenden también el uso de localizaciones (como las temperaturas
mínimas medidas por estaciones meteorológicas) es que en este caso los puntos
representan eventos conocidos y aleatorios (por ejemplo, los crímenes ocurridos
en una ciudad, accidentes de tráfico o incendios en una región). A diferencia de
otros eventos, como el ejemplo de las temperaturas mínimas, la ausencia de datos
no se debe a la ausencia de medición (e.g. no existe una estación meteorológica
en ese lugar), si no a que no se ha producido el evento en dicha localización.

**Objetivo de aprendizaje**:

El alumno debe ser capaz de conocer los datos de tipo patrones de punto,
identificarlos y representarlos adecuadamente.

*Tarea 1: Abrimos RStudio*

El presente análisis se va a realizar empleando RStudio, por lo que empezaremos
abriendo el programa y creando un nuevo script de R en *Proyecto>File>New File>R
script*.

*Tarea 2: Importamos y describimos los datos objeto de estudio*

El primer paso consiste en importar la base de datos de crímenes en la ciudad de
Valencia. El archivo está en formato csv, por lo que usaremos el paquete `readr`
para importar los datos:

```{r}
library(readr)
library(dplyr)

# En este caso el archivo está en la carpeta "data" de nuestro proyecto
crimen <- read_csv("data/crime-data-Valencia.csv")


summary(crimen)
```

**Q1. ¿Qué información contiene nuestros datos?**

Este archivo contiene en total
`r prettyNum(nrow(crimen), big.mark = ".", decimal.mark = ",")` registros, y
proporciona `r ncol(crimen)` campos asociados a cada registro.

Entre los campos disponibles, destacamos los campos `crime_lon` y `crime_lat`:
Son las coordenadas en las que se produjo el crimen.

**Q2: ¿En qué CRS se encuentran las coordenadas?**

Si nos fijamos, las coordenadas parecen corresponder con longitudes y latitudes,
ya que como se explicó el rango posible de valores es $[-180, 180]$ (para
longitudes) y $[-90, 90]$ (para latitudes):

```{r coods-lonlat, echo=FALSE}
crimen %>%
  head() %>%
  dplyr::select(crime_lon, crime_lat) %>%
  knitr::kable(caption = "Crímenes en Valencia; Coordenadas")
```

Por lo tanto, podemos convertir la tabla en un objecto `sf` teniendo en cuenta
esta información. A modo de recordatorio, el CRS correspondiente a coordenadas
geográficas longitud/latitud es **EPSG:4326**.

```{r crimen1, fig.cap="Crímenes en Valencia"}

library(sf)
# Objeto sf sin CRS

crimen_sf <- st_as_sf(
  crimen,
  coords = c(
    "crime_lon",
    "crime_lat"
  ),
  crs = st_crs(4326)
)

# Comprobamos con un mapa base

library(mapSpain)
library(ggplot2)

# Usamos imagen como mapa de fondo
tile <- esp_getTiles(crimen_sf, "IDErioja",
  zoommin = 1,
  crop = TRUE
)

ggplot() +
  layer_spatraster(tile) +
  geom_sf(
    data = crimen_sf,
    col = "blue",
    size = 0.3,
    alpha = 0.3
  )
```

**Q3: ¿Hay algún patrón en la ocurrencia de crímenes?**

En la Fig. \@ref(fig:crimen1) podemos intuir ciertos patrones en la ocurrencia
de crímenes. Por ejemplo, parecen concentrarse en zonas céntricas y no hay
crímenes registrados en la zona del puerto.

Para el siguiente análisis, vamos a analizar el patrón de crímenes del año 2010.

```{r crimen2, fig.cap="Crímenes en Valencia (2010)"}
crimen_2010_sf <- crimen_sf %>%
  filter(
    year == "2010"
  )

ggplot() +
  layer_spatraster(tile) +
  geom_sf(
    data = crimen_2010_sf,
    col = "blue",
    size = 0.3,
    alpha = 0.3
  )
```

*Tarea 3: Análisis de patrones con `spatstat`*

El paquete `spatstat` (@spatstat_2005) es el paquete de referencia cuando se
trabaja con patrones de puntos

Siguiendo el anterior ejemplo, vamos a analizar el patrón de crímenes en el año
2010. Además, en el análisis de patrones de puntos es necesario delimitar la
ventana espacial de observación (owin). En este caso será el municipio de
Valencia.

```{r objeto_ppp}

# Extraigo Valencia con mapSpain

valencia <- esp_get_munic(munic = "^Valencia$") %>%
  # Necesito proyectar, en este caso usamos ETRS89-UTM huso 30 EPSG:25830
  st_transform(25830)



library(spatstat)
# Necesitamos un recinto de observación: owin

val_owin <- as.owin(valencia)

# Extraemos las coordenadas de los crímenes. Han de estar en el mismo CRS
# que el owin

coords <- crimen_2010_sf %>%
  st_transform(25830) %>%
  st_coordinates()

mydata_ppp <- ppp(
  x = as.numeric(coords[, 1]),
  y = as.numeric(coords[, 2]),
  window = val_owin
)

plot(mydata_ppp)
```

**Q4. ¿Qué información contiene nuestro objeto en formato ppp?**

```{r}
summary(mydata_ppp)
```

*Tarea 5: Cálculo de la densidad mediante cuadrantes.*

Es importante determinar si los puntos se distribuyen al azar o tienen algún
patrón. Por ello, lo primero que haremos será representar el objeto `feb_ppp` y
superponer unos cuadrantes para su comportamiento (véase \@ref(fig:cuadrante)).

```{r cuadrante, fig.cap="Crímenes en Valencia por cuadrantes (2010)"}
## Hallamos los cuadrantes
cuadrante <- quadratcount(mydata_ppp,
  nx = 5,
  ny = 5
)

## Dibujamos el número de crímenes que hay en cada cuadrante
plot(mydata_ppp, pch = 1, main = "")
plot(cuadrante, add = TRUE, col = "red", cex = 1.2)
```

Como se puede apreciar en la Fig. \@ref(fig:cuadrante) hay cuadrantes que
registran cero crímenes y otros que registran hasta 2.860 crímenes.

*Tarea 6: Estimación de la densidad de patrones de puntos.*

En la Fig. \@ref(fig:intensidad-ripley) se muestra la gráfica de la estimación
usando la K de Ripley. Los conocimientos teóricos necesarios para llevar a cabo
este tipo de estimación se verán en el tema **Patrones de Puntos**. El objetivo
de este ejemplo es meramente ilustrativo.

```{r intensidad-ripley, fig.cap="Intensidad de crímenes estimada con la K-Ripley" }
densidad <- density(mydata_ppp)
plot(densidad, main = " ")
points(mydata_ppp, pch = "+", cex = 0.5)
```
