---
title: "Estadística espacial"
author:
- Gema
bibliography: refbib.bib
editor_options:
  markdown:
    wrap: 80
  chunk_output_type: console
output: html_document
---

```{r knitr_config, message=FALSE, warning=FALSE, include=FALSE}
knitr::opts_chunk$set(
  tidy = "styler",
  dev = "ragg_png",
  dpi = 300,
  warning = FALSE,
  message = FALSE,
  out.width = "70%"
)
```

# Estadística espacial (lo tengo literal del artículo mio de AHEPE, resumir)

La estadística espacial reconoce y aprovecha la ubicación espacial de los datos
a la hora de diseñar, recopilar, gestionar, analizar y mostrar las
observaciones. Éstas son generalmente **dependientes**, si bien existen modelos
espaciales a disposición del investigador que permiten tratar con dicha
dependencia espacial a la hora de llevar a cabo labores de predicción. La
estadística espacio-temporal incorpora, además, el tiempo y su interacción con
el espacio como argumento de ayuda en tales labores predictivas.

Las mediciones y modelos espaciales están presentes, sorprendentemente, en una
amplia variedad de disciplinas científicas. Los orígenes de la vida humana
vinculan los estudios de la evolución de las galaxias, la estructura de las
células biológicas y los patrones de asentamiento arqueológicos. Los ecologistas
estudian las interacciones entre plantas y animales. Silvicultores y
agricultores necesitan investigar las variaciones que se producen en el terreno
para sus experimentos. La estimación de las precipitaciones y de las reservas de
oro y petróleo es de vital importancia económica. Estos son, entre otros, buenos
ejemplos de la importancia del espacio (espacio-tiempo en su caso) en el mundo
de la Ciencia.

En todo caso, la geología, la edafología, el tratamiento de imágenes, la
epidemiología, la agronomía, la ecología, la silvicultura, la astronomía, el
estudio de la atmósfera, la economía, o simplemente, cualquier disciplina que
trabaje con datos espaciales recopilados de diferentes lugares y en distintos
instantes temporales, necesita del desarrollo de modelos geoestadísticos que
indiquen la estructura e intensidad de la dependencia espacial y/o
espacio-temporal presente en los fenómenos que comprenden.

Sin embargo, el estudio de la **variabilidad espacial**, y sobre todo
espacio-temporal, es una disciplina relativamente nueva en el marco de la
Estadística, lo que explica la escasez de instrumentos de estadística espacial
30 años atrás. En los últimos 10 años ha habido una creciente toma de conciencia
de esta necesidad, habiéndose realizado un gran esfuerzo por buscar herramientas
adecuadas y útiles a tales efectos. Y todo ello porque utilizar modelos
espaciales o espacio-temporales para caracterizar y explotar la dependencia
espacial (o espacio-temporal) de un conjunto de observaciones tiene importantes
ventajas:

1.  Modelos más generales, ya que, en la mayoría de los casos, los modelos
    clásicos que no tienen en consideración la dimensión espacial o la
    interacción de las dimensiones espacial y temporal son un caso particular de
    un modelo espacial o espacio-temporal.

2.  Estimaciones más eficientes: de la tendencia, de los efectos de las
    variables explicativas, de promedios regionales,...

3.  Mejora de las predicciones: más eficientes, con propiedades de extrapolación
    más estables,...

4.  La variación espacial no explicada en la estructura de la media debe ser
    absorbida por la estructura del error, por lo que un modelo que incorpore la
    dependencia espacial puede decirse que está protegido frente a una mala
    especificación de este tipo. Esto, en muchos casos, tiene como resultado una
    simplificación en la especificación de la tendencia; en general, los modelos
    con dependencia espacial suelen tener una descripción más parsimoniosa (en
    ocasiones con muchos menos parámetros) que los clásicos modelos de
    superficie de tendencia.

Estas mejoras de la estadística espacial y espacio-temporal, junto con el fuerte
y reciente desarrollo de los Sistemas de Información Geográfica o GIS
(Geographic Information System), han propiciado que en la actualidad exista una
importante motivación por la búsqueda de herramientas espaciales o
espacio-temporales.





# Antes de continuar... dependencia espacial.

Frecuentemente los datos tienen una componente espacial y/o temporal asociada a
ellos y es de esperar que datos cercanos en el espacio o en el tiempo sean más
semejantes que aquellos que están más alejados; en cuyo caso **no** deben ser
modelados como estadísticamente independiente, sino que habrá que tomar en
cuenta esa dependencia espacial o espacio-temporal.

De forma natural y de acuerdo a la Ley Tobler (1973) surge la idea de que los
datos cercanos en el espacio o en el tiempo serán más similares y estarán más
correlacionados entres sí que aquellos que están más lejanos. Además, esta
correlación disminuye al aumentar la separación entre ellos, por lo que se puede
pensar en la presencia de una dependencia espacial o espacio-temporal. Esto da
lugar al concepto de proceso espacial o espacio-temporal.

Si los datos no exhiben dependencia espacial no tiene sentido aplicar las herramientas
de estadística espacial. Veamos un ejemplo simulado de unos datos que muestras dependencia espacial y otros puramente aleatrorios.

```{r points_dep_iid}
library(geoR)
library(fields)

par(mfrow=c(1,2))

set.seed(2022)
sim1 <- grf(441, cov.pars = c(1, 0.6))
points.geodata(sim1, main = "Dependencia espacial (positiva) (i)", col = tim.colors(),  cex.max = 3)

# Independencia
set.seed(2022)
sim3 <- grf(201, cov.pars = c(0.01, 0))
points.geodata(sim3, main = "Independencia", col = tim.colors(),  cex.max = 3)
```


Comentar


```{r lattice_dep_iid}
par(mfrow=c(1,2))
set.seed(2022)
sim2 <- grf(441, grid = "reg", cov.pars = c(1, 0.25))
image(sim2, main = "Dependencia espacial (positiva) (ii)", col = tim.colors())


# Independencia
set.seed(2022)
sim4 <- grf(441, grid = "reg", cov.pars = c(0.01, 0))
image(sim4, main = "Independencia", col = tim.colors())

```





# Datos espaciales GEMA


Los **datos espaciales**, también conocidos como datos **geoespaciales**, son aquellos datos relacionados o
que contienen información de una localización o área geográfica de la superficie de la Tierra.


La forma más intuitiva de representar los datos espaciales es a través de un mapa.


```{r}
# um mapa temático cualquiera con poco código ***
```




# Clasificación de datos espaciales

Tal y como acabamos de señalar y de acuerdo con Schabenberger y Gotway (2005, p.
6), debido a que los datos espaciales surgen en una gran variedad de campos y
aplicaciones, también hay una gran variedad de tipos de datos espaciales,
estructuras y escenarios. Por tanto, una clasificación exhaustiva de los datos
espaciales sería un reto muy difícil y hemos apostado por una clasificación
general, simple y útil de datos espaciales proporcionada por @cressie1993.

La **clasificación** de Cressie de datos espaciales se basa en la naturaleza del
dominio espacial en estudio. Dependiendo de esto, podemos tener: datos
geoestadísticos, datos de patrones de puntos y datos latice.

Siguiendo a @cressie1993, sea \$**s** ∈ ℝ\^d\$ una localización en un espacio
Euclideo $d-$dimensional y \${Z(**s**)∶ s ∈ ℝ\^d}\$ una función aleatoria
espacial, donde $Z$ representa el atributo en el cual estamos interesados:

1.  **Datos geoestadísticos:** Surgen cuando el dominio en estudio es **conjunto
    y fijo** $D$. Es decir: (i) $Z(s)$ se puede observar en cualquier punto del
    dominio (continuo); y (ii) los puntos en $D$ no son estocásticos (son fijos,
    $D$ es el mismo para todas las realizaciones de la función aleatoria
    espacial ).

    Algunos ejemplos de datos geoestadísticos son el nivel de un contaminante en
    una ciudad, los valores de precipitación o temperatura del aire en un país,
    las concentraciones de metales pesados en la capa superior del suelo de una
    región, etc.

    Es obvio que, al menos en teoría, el nivel de un contaminante específico
    podría medirse en cualquier lugar de la ciudad; Lo mismo puede decirse de
    las mediciones de precipitaciones o temperaturas del aire en un país o
    concentraciones de un metal pesado en una región.

    Sin embargo, en la práctica, no es posible una observación exhaustiva del
    proceso espacial. Por lo general, el proceso espacial se observa en un
    conjunto de ubicaciones (por ejemplo, el nivel de un contaminante específico
    en una ciudad se observa en los puntos donde están ubicadas las estaciones
    de monitoreo) y, basado en tales valores observados, el análisis
    geoestadístico reproduce el comportamiento de el proceso espacial en todo el
    dominio de interés.

    En el análisis geoestadístico lo más importante es cuantificar la
    correlación espacial entre observaciones (a través de la herramienta básica
    en geoestadística, el semivariograma) y utilizar esta información para
    lograr los objetivos anteriores.


```{r ejem_geo}
# ejemplo
```


2.  **Datos reticulares**: Surgen cuando: (i) el dominio bajo estudio $D$ es
    **discreto**, es decir, $Z(s)$ puede observarse en una serie de ubicaciones
    fijas que pueden enumerarse. Estas ubicaciones pueden ser puntos o regiones,
    pero generalmente son códigos postales, pistas censales, vecindarios,
    provincias, países, etc., y los datos en la mayoría de los casos son datos
    agregados espacialmente sobre estas áreas. Aunque estas regiones pueden
    tener una forma regular, normalmente la forma que tienen es irregular, y
    esto, junto con el carácter espacialmente agregado de la datos, es por lo
    que los datos latice tambien se denominan datos regionales. Y (ii) las
    ubicaciones en $D$ no son estocásticas. Por supuesto, un concepto clave en
    el análisis de los datos lattice es el **vecindario**.

    Algunos ejemplos de reticulares incluyen la tasa de desempleo por estados,
    los datos de delincuencia por comarcas, rendimientos agrícolas en parcelas,
    precios medios de la vivienda por provincias, etc.



```{r ejem_lattice}
# ejemplo
```


3.  **Procesos de puntos:** Mientras que en los datos geoestadísticos y
    reticulares el dominio $D$ es fijo, en los datos de patrones puntuales el
    dominio es discreto o continuo, pero **aleatorio**. Los patrones de puntos
    surgen cuando el atributo bajo estudio es la ubicación de los eventos
    (observaciones). Es decir, el interés radica en dónde ocurren eventos de
    interés.

    Algunos ejemplos de patrones de puntos son la ubicación de incendios en una
    región española, la ubicación de los árboles en un bosque o la ubicación de
    nidos en una colonia de aves reproductoras, la localización de los delitos
    en una ciudad, entre muchas otras.

    En estos En los casos, es obvio que D es aleatorio y los puntos de
    observación no dependen del investigador. El principal objetivo del análisis
    de patrones de puntos es determinar si la ubicación de los eventos tiende a
    exhibir un patrón sistemático sobre el área en estudio o, por el contrario,
    son aleatoriamente repartido.

    Más concretamente, nos interesa analizar si la ubicación de los eventos es
    completamente aleatorio espacialmente (la ubicación donde ocurren los
    eventos no se ve afectada por la ubicación de otros eventos), uniforme o
    regular (cada punto está tan lejos de todos sus vecinos como sea posible) o
    agrupados o agregados (la ubicación de los eventos se concentra en grupos).


```{r ejem_pp}
# ejemplo
```



[**Los formatos**]{style="color:red"} más comunes de datos espaciales son
vectores y ráster.

[**Diego**]{style="color:red"}
