---
title: "Nombre del tema"
subtitle: "Subtítulo"
author:
- Autor Tema
date: "`r Sys.Date()`"
bibliography: refbib.bib
csl: apa-6th-edition.csl
editor_options:
  markdown:
    wrap: 80
  chunk_output_type: console
output: 
  bookdown::html_document2: 
    toc: yes
    toc_depth: 2
    number_sections: yes
---

```{r knitr_config, include=FALSE}

# Configuración por defecto al compilar este archivo

knitr::opts_chunk$set(
  collapse = TRUE,
  comment = "#>",
  warning = FALSE,
  message = FALSE,
  tidy = "styler",
  out.width = "60%",
  fig.align = "center",
  dev = "ragg_png",
  dpi = 300
)
```



```{r cargo_lib}
# leemos las librerías
library(spatstat)
library(rgdal)
library(sf)
library(ggplot2)
```


Si ponemos esto, sólo cogeríamos un mapa para poner en la teroía de ppp, 
pero estoy bloqueada.



Leo Valencia de `mapSpain`, no me hace falta shapes
```{r cargo_val}
# leo Valencia de mamSpain
library(mapSpain)
valencia <- esp_get_munic(munic = "^Valencia$") %>%
  st_transform(25830)

plot(st_geometry(valencia))
# Usamos imagen como mapa de fondo
# tile <- esp_getTiles(valencia, "IDErioja", zoommin = 2)


# Necesitamos un recinto de observación: owin.
val_owin <- as.owin(valencia) # ventana rectangular
```


[DIEGO, DESPUÉS DE MUCHO TOQUETAR, crime_lon TENDRÍA QUE ESTAR MULTIPLICADO POR 10,no??
La cuestión es que estoy atascada. NO se si es por crs o porque soy una inutil :( ]{style=color:red}


```{r cargo_crime}
## leemos los datos
crime_todos <- read.csv("crime_data_valencia/crime-data-Valencia.csv", header = TRUE, sep = ",", dec = ",")
head(crime_todos)
dim(crime_todos)

# podemos coger hasta 4 años y tenemos 2010-2020
# cojo, el 2010
mydata_crime <- crime_todos %>% dplyr::filter(year == 2010)


library(sf)
# Objeto sf sin CRS

mydata_crime_sf <- mydata_crime %>%
  st_as_sf(
    coords = c("crime_lon", "crime_lat"),
    crs = st_crs(4326)
  ) %>%
  st_transform(25830)
```




```{r cargo_crime2}
# Usamos imagen como mapa de fondo
tile <- esp_getTiles(valencia, "IDErioja")

ggplot() +
  layer_spatraster(tile) +
  geom_sf(
    data = mydata_crime_sf,
    col = "blue",
    size = 0.3,
    alpha = 0.3
  )
```


```{r plot_crime}
mydata_points <- SpatialPointsDataFrame(
  coords = data.frame(
    x = as.numeric(mydata_crime$crime_lon),
    y = as.numeric(mydata_crime$crime_lat)
  ),
  data = data.frame(rep(0, nrow(mydata_crime)))
)

plot(mydata_points, cex = 0.5, col = "red", pch = "+")

# proj4string(mydata_points) <- CRS("+proj=longlat")
# mydata_points <- st_as_sfc(mydata_points)
```


Dibujo y veo que el eje x no está bien...

```{r}

```



```{r}
library(maptiles)

valencia_gg <- maptiles::get_tiles(mydata_crime_sf, "Stamen.Watercolor")
plot_tiles(valencia_gg)
plot(st_geometry(mydata_crime_sf), add = TRUE, cex = 0.5, col = "red", pch = "+")
```




```{r crime_ppp}
# Creamos el objeto ppp
# Es necesario que todas las coordenadas estén proyectadas en el mismo CRS!
st_crs(mydata_crime_sf) == st_crs(valencia)

coords <- st_coordinates(mydata_crime_sf)


mydata_ppp <- ppp(
  x = as.numeric(coords[, 1]),
  y = as.numeric(coords[, 2]),
  window = val_owin
)

summary(mydata_ppp)

plot(mydata_ppp)
```






Cálculo de la densidad mediante cuadrantes.
Prueba de hipóteis para saber si los puntos se distribuyen al azar o tienen algún patrón.
```{r}
## Gráfica del objeto de patrones de puntos
# plot(mydata_ppp) no está bien creado
```

```{r}
## Resumen del objeto de patrones de puntos.
summary(mydata_ppp)
```


Cálculo de la densidad mediante cuadrantes.
Prueba de hipóteis para saber si los puntos se distribuyen al azar o tienen algún patrón.


```{r}
CC1 <- quadratcount(mydata_ppp,
  nx = 5,
  ny = 5
)
CC1
```


```{r}
plot(mydata_ppp, pch = 1)
plot(CC1, add = TRUE, col = "red")
```



Estimación de la densidad de patrones de puntos.

```{r}
plot(density(mydata_ppp), las = 1)
points(mydata_ppp, pch = 19)
```



