---
title: "Modelo Transparencias"
subtitle: "Máster en Data Science & Business Analytics (con R Software)"
date: '`r format(Sys.Date(),"%d-%m-%Y")`'
author:
 - Gema Fernández-Avilés (gema.faviles@uclm.es)
 - Román Mínguez (roman.minguez@uclm.es)
category:
 - r
 - Data Science
 - Reproducibility
bibliography: refbib.bib
biblio-style: apalike
output:
  slidy_presentation:
    logo: logo_mdsr_uclm.png
    toc: yes
    incremental: yes
  ioslides_presentation:
    logo: logo_mdsr_uclm.png
    toc: yes
    incremental: yes
    widescreen: true
---

```{r setup, include = FALSE}
knitr::opts_chunk$set(echo = FALSE)
```

## Índice

1.  Nivel

    1.  Subnivel

        1.  Subsubnivel

2.  Nivel

    1.  Subnivel
    
            1.  Subsubnivel

## Ejemplo que motive el tema

Aquí un ejemplo motivador para el alumno

## R Markdown

This is an R Markdown presentation. For more details on using R Markdown see <http://rmarkdown.rstudio.com>.

When you click the **Knit** button a document will be generated that includes both content as well as the output of any embedded R code chunks within the document.

# Por la mañana

## Despertarse

-   Apagar la alarma
-   Asearse

## Desayuno

-   Preparar cereales
-   Tomar café

# Por la noche

## Cena

-   Ensalada
-   Yogur

## Slide with R Output

```{r cars, echo = TRUE}
summary(cars)
```

## Slide with Plot


```{r}

```

```{r pressure}
plot(pressure)
```

## Insertar referencias

-   Se pueden insertar referencias en la forma habitual de Markdown siempre que se hayan introducido previamente en formato bibtex dentro de un archivo con extensión **bib**. En este caso el nombre del archivo hay que incluirlo en el campo *bibliography* dentro del YAML (cabecera del archivo).

-   Ejemplos: Cuando se utiliza el lenguaje *R* se referencia como un Manual [@rlang21] mientras que cuando se utiliza el paquete *spatialreg* se deben referenciar los artículos [@bivpir15; @bivhauk13] y el libro escrito por @bivpebgo13.

-   Todas las referencias bibliográficas aparecerán al final en la transparencia *references*

## Insertar Ecuaciones

Se pueden insertar ecuaciones en formato latex escribiéndolas entre corchetes:

$$ y = \textbf{X} \beta + \epsilon \quad \epsilon \sim N(0, \Sigma) $$

También se pueden añadir ecuaciones inline $y = \textbf{X} \beta + \epsilon$

## References
